【裁判字號】    99,交聲,565
【裁判日期】    991231
【裁判案由】    違反道路交通管理處罰條例聲明異議
【裁判全文】
臺灣花蓮地方法院交通事件裁定         99年度交聲字第565號
原處分機關  交通部公路總局臺北區監理所花蓮監理站
異  議  人
即受處分人  林禮順
上列異議人即受處分人因違反道路交通管理處罰條例案件，對於
交通部公路總局臺北區監理所花蓮監理站民國99年12月17日所為
之處分（原處分案號：花監違字第裁44-P00000000號）聲明異議
，本院裁定如下：
    主  文
原處分關於罰鍰新臺幣肆萬玖仟伍佰元部分撤銷。
其餘異議駁回。
    理  由
一、原處分意旨略以：異議人即受處分人林禮順（下稱異議人）
    於民國99年7 月24日23時9分許，駕駛車牌號碼7229-GY號自
    用小客車行經花蓮縣花蓮市○○路13號前，經警攔查，並依
    法對其實施呼氣酒精濃度測試，測得其呼氣酒精濃度達每公
    升0.75毫克，已逾規定不得駕駛車輛之濃度標準，依法掣單
    舉發，經原處分機關認異議人有「汽車駕駛人酒精濃度超過
    規定標準（0.55以上）」之違規事實，依道路交通管理處罰
    條例第35條第1項第1款之規定，裁處異議人罰鍰新臺幣（下
    同）49,500元，吊扣駕照12個月，並應參加道路交通安全講
    習。
二、異議意旨略以：異議人已因同一酒駕之違規行為，經警方移
    送法辦，並由臺灣花蓮地方法院檢察署以99年度偵字第3768
    號為緩起訴處分1 年，並命異議人應自收受檢察官執行緩起
    訴處分命令通知之日起4 個月內，向國庫支付新臺幣40,000
    元整，詎原機關仍裁處異議人罰鍰，有違行政罰法第26條第
    1 項所規定「一事不二罰」原則，為此爰為聲明異議，請求
    撤銷原處分等語。
三、按汽車駕駛人飲用酒類或其他類似物後其吐氣所含酒精濃度
    超過每公升0.25毫克或血液中酒精濃度超過百分之0.05以上
    者，不得駕車，道路交通安全規則第114條第2款定有明文。
    又汽車駕駛人，駕駛汽車經測試檢定有酒精濃度超過規定標
    準者，處新臺幣（下同）15,000元以上60,000元以下罰鍰，
    並當場移置保管其車輛及吊扣其駕駛執照1 年；前項汽車駕
    駛人，經裁判確定處以罰金低於本條例第92條第3 項所訂最
    低罰鍰基準規定者，應依本條例裁決繳納不足最低罰鍰之部
    分；道路交通管理處罰條例第35條第1 項第1款、第8項亦分
    別定有明文。
四、次按，95年2月5日施行之行政罰法第26條第1 項規定：「一
    行為同時觸犯刑事法律及違反行政法上義務規定者，依刑事
    法律處罰之。但其行為應處以其他種類行政罰或得沒入之物
    而未經法院宣告沒收者，亦得裁處之」。探究其立法意旨「
    一行為同時觸犯刑事法律及違反行政法上義務規定時，由於
    刑罰與行政罰同屬對不法行為之制裁，而刑罰之懲罰作用較
    強，故依刑事法律處罰，即足資警惕時，實無一事二罰再處
    行政罰之必要。且刑事法律處罰，由法院依法定程序為之，
    較符合正當法律程序，應予優先適用。但罰鍰以外之沒入或
    其他種類行政罰，因兼具維護公共秩序之作用，為達行政目
    的，行政機關仍得併予裁處，故為第1 項但書規定」，乃明
    示「一事不二罰」、「刑事程序優先」原則。依此規定及立
    法意旨，則同一行為如同時有刑事法律及行政法令處罰時，
    在處罰目的相同且處罰方式相同時，即產生排他之效果，除
    非法律另有特別規定外，否則應以刑事法律之處罰為優先，
    實無一事二罰再處行政罰之必要。而究其處分之性質，罰鍰
    處分係對過去義務違反而為秩序罰之目的，與刑事處罰所欲
    達到保護交通安全之目的相同，二者既為相同之目的，依一
    行為不二罰原則，處以較重之刑事處罰已足，無重複處罰之
    必要。但「罰鍰」以外之其他行政罰，如沒入、記點、吊扣
    或吊銷駕駛執照等處分，係預防將來再犯危險所處之「管制
    罰」，兼具維護公共秩序之作用，與罰鍰之性質、種類均有
    不同，基於行政管制上之特殊考量，尚非不能與刑事處罰併
    存，行政機關得併予裁處之，此即行政罰法第26條第1 項明
    定但書之意旨。故汽車駕駛人酒後駕車時，如同時觸犯刑法
    第185條之3之公共危險罪及違反道路交通管理處罰條例第35
    條第1項第1款之規定者，道路交通主管機關除依上開行政罰
    法第26條第1 項但書規定，處以其他種類行政罰外，關於行
    政罰鍰部分，即應依行政罰法第26條第1 項、道路交通管理
    處罰條例第10條等規定移送地方法院檢察署處理，其後非有
    行政罰法第26條第2 項所定不起訴處分或為無罪、免訴、不
    受理、不付審理之裁判確定等事由，不得裁處行為人罰鍰。
五、又行政罰法第26條第2 項規定：「前項行為如經不起訴處分
    或為無罪、免訴、不受理、不付審理之裁判確定者，得依違
    反行政法上義務規定裁處之」，係針對第1 項「刑事程序優
    先原則」、「一行為不二罰原則」之補充規定。蓋刑事程序
    中之「不起訴處分」、「無罪、免訴、不受理、不付審理之
    裁判」者，俱屬對於被告不為刑事處罰之結果，此時因為刑
    事處罰不存在，對該刑事不處罰之行為，依違反行政法上義
    務規定裁處，自不致有一行為二罰之情形。至刑事處罰之程
    序及種類繁多，解釋上自不限於「刑事審判程序」所決定之
    處罰，即使於偵查程序中，刑事訴訟法於起訴（包括聲請簡
    易判決處刑）及不起訴處分之外，尚有「緩起訴處分」（刑
    事訴訟法第253條之1以下參見）。而所謂「緩起訴處分」，
    係指該案件雖然合乎起訴要件及門檻，原則上本應提起公訴
    ，惟檢察官基於便宜原則的考量（尤是一般預防與特別預防
    之目的），課予被告一定的負擔或指示後，予以暫緩起訴之
    裁量處分，就其效果言，固類似不起訴處分，惟若被告並未
    遵守其負擔或指示者，或符合一定法定要件者，檢察官得撤
    銷該緩起訴處分，故可謂「附條件的暫緩起訴處分」。依據
    刑事訴訟法第253條之2規定，檢察官為緩起訴處分者，得命
    被告於一定期間內遵守或履行各款負擔，舉凡「向被害人道
    歉」、「立悔過書」、「向被害人支付相當數額之財產或非
    財產上之損害賠償」、「向公庫或指定之公益團體、地方自
    治團體支付一定之金額」、「向指定之政府機關、政府機構
    、行政法人、社區或其他符合公益目的之機關或團體提供40
    小時以上240 小時以下之義務勞務」、「完成戒癮治療、精
    神治療、心理輔導或其他適當之處遇措施」、「保護被害人
    安全之必要命令」、「預防再犯所為之必要命令」等各款事
    項，均屬對於被告課以「負擔」之特殊處遇措施，如被告不
    能履行所附加之負擔，檢察官仍應撤銷緩起訴，並依法追訴
    ，此附負擔之緩起訴處分（或審判程序中之併宣告緩刑裁判
    等），性質上仍屬對於被告為實質之刑罰，顯非行政罰法第
    26條第2 項所定不具刑罰效果之「不起訴處分」所得涵攝。
    是由被告履行經由緩起訴處分所附條件、負擔，即得免遭檢
    察官啟動聲請簡易判決處刑或起訴等程序觀之，該緩起訴處
    分所附之條件、負擔顯具有替代刑罰之效果，廣義而言，應
    屬前揭所稱之「實質刑事法律處罰」，而有行政罰法第26條
    第1 項一事不二罰規定之適用。而道路交通管理處罰條例第
    35條第8 項規定：「前項汽車駕駛人，經裁判確定處以罰金
    低於本條例第92條第3 項所訂最低罰鍰基準規定者，應依本
    條例裁決繳納不足最低罰鍰之部分。」，旨在排除酒後駕車
    之行為人接受刑事裁判後，若僅科處罰金，而罰金數額低於
    道路交通管理處罰條例第92條所定最低裁罰基準者，顯失事
    理之平之情形，核其性質，應屬行政罰法第26 條第1項之特
    別規定。是行為人若於緩起訴處分期間內履行公益捐款命令
    者，其既已支付一定金額，且該公益捐款性質上亦與罰金無
    異，已如前述，則解釋上應認該公益捐款即屬道路交通管理
    處罰條例第35條第8 項所定之罰金，且於公益捐款數額低於
    前述最低裁罰基準者，可容許道路交通主管機關依道路交通
    管理處罰條例第35條第8 項、第1項第1款規定裁決繳納不足
    最低罰鍰之部分；反面言之，若汽車駕駛人業已依上開規定
    支付公益捐款或受罰金之處罰，且數額高於上述最低罰鍰基
    準者，即無再適用道路交通管理處罰條例第35 條第8項規定
    以裁決命行為人補繳不足最低罰鍰部分之餘地，道路交通主
    管機關自不得再就行為人之同一酒後駕車行為裁處罰鍰，若
    仍裁決處罰，應由法院撤銷原處分，並為不罰之諭知（臺灣
    高等法院暨所屬法院97年法律座談會刑事類提案第39號研討
    結果同此見解，可資參照）。
六、經查：
  (一)異議人於上開時、地，駕駛車牌號碼7229-GY 號自用小客車
    ，經花蓮縣警察局花蓮分局中華派出所員警攔停進行呼氣酒
    精濃度測試，當場測得其呼氣酒精濃度達每公升0.75毫克，
    已逾規定不得駕駛車輛之濃度標準，乃依法掣單舉發，經原
    處分機關依道路交通管理處罰條例第35條第1項第1款之規定
    ，裁處罰鍰49,500元，吊扣駕照12個月，並應參加道路交通
    安全講習等事實，為異議人所不爭執，並有花蓮縣警察局花
    警交字第P00000000 號舉發違反道路交通管理事件通知單影
    本、花監違字第裁44-P00000000號裁決書各1 紙附卷可稽，
    異議人確有酒後駕車之交通違規行為足堪認定。
  (二)又異議人同一酒後駕車之行為，因同時觸犯刑法第185條之3
    之公共危險罪，經臺灣花蓮地方法院檢察署檢察官以99年度
    偵字第3768號為緩起訴處分，緩起訴期間為1 年，並命異議
    人向國庫支付40,000元。前開緩起訴處分於99年9 月16日確
    定，緩起訴期間為99年9 月16日至100年9月15日止，異議人
    已於99年9 月29日、99年10月22日、99年11月18日、99年12
    月17日分別向國庫支付10,000元，共40,000元執行完畢，此
    有臺灣花蓮地方法院檢察署99年度偵字第3768號執行緩起訴
    處分書影本、執行緩起訴命令通知書影本各1 紙及臺灣花蓮
    地方法院檢察署收據影本4紙在卷可憑。
  (三)異議人上開酒後駕車經酒精測試檢定超過規定標準之行為，
    係一行為同時觸犯刑事法律及違反行政法上義務規定；異議
    人觸犯刑法第185條之3之刑事罪嫌，雖經緩起訴處分確定，
    惟其緩起訴處分期間迄於100年9月15日始予屆滿，於此之前
    ，刑事追訴程序尚未終局確定，則原處分機關遽於99年12月
    17日裁處異議人罰鍰49500元，顯與行政罰法第26條第1項前
    段、第2 項之規定不符，自非妥適，應予撤銷。另異議人所
    繳納支付國庫之金額低於原處分機關裁罰金額，原處分機關
    是否依道路交通管理處罰條例第35條第8 項規定裁決命異議
    人補繳不足最低罰鍰部分，應俟上開緩起訴期間屆滿而異議
    人確定是否受刑事追訴、處罰後，再由行政機關另為適法之
    處分，併此說明。
七、綜上所述，本件異議人就原處分裁處罰鍰49500 元部分聲明
    異議，為有理由，應由本院就此部分予以撤銷。至原處分依
    法吊扣駕駛執照、施以道路交通安全講習部分，核與刑事處
    罰之目的不同、種類殊異，乃為達維護用路權人生命、身體
    安全之裁罰性不利處分，依行政罰法第26條第1 項但書之規
    定，仍得裁處之。異議人於聲明異議狀請求撤銷原處分，應
    認對原處分全部聲明異議，從而，原處分機關就吊銷執照、
    施以道路交通安全講習部分之裁處，於法並無不合，異議人
    就此部分之異議為無理由，應予駁回。
八、據上論斷，應依道路交通案件處理辦法第18條、第19條，裁
    定如主文。
中    華    民    國    99    年    12    月    31    日
                  交通法庭      法  官  蔡寶樺
上列正本證明與原本無異。
如對本裁定不服，應於送達後5 日內，向本院提出抗告狀（應抄
附繕本）。
中    華    民    國    99    年    12    月    31    日

                                書記官

司法院資訊處製作；財團法人民間司法改革基金會備份。
